【裁判字號】    89,自緝,15
【裁判日期】    900731
【裁判案由】    詐欺
【裁判全文】
臺灣高雄地方法院刑事判決                          八十九年度自緝字第一五號
    自  訴  人  丙○○
    被      告  乙○○
右列被告因詐欺案件，經自訴人提起自訴，本院判決如左：
    主  文
乙○○無罪。
    理  由
一、自訴意旨略以：被告乙○○意圖為自己不法之所有，於民國八十四年十月二十三
    日，在高雄縣鳳山市○○街六十八巷七號二樓自訴人住處，以其所簽發之高雄區
    中小企業銀行、到期日八十五年一月二十三日、面額新台幣（下同）二十萬元支
    票一紙，向自訴人調借現金二十萬元，言明八十五年一月二十三日清償，詎料被
    告於支票屆期竟要求自訴人不要提示，其將籌款清償借款，自訴人不疑有詐，而
    未將支票提示，嗣自訴人前往被告住處索討借款時，被告已不知去向，因認被告
    乙○○涉有刑法第三百三十九條第一項之詐欺取財罪嫌云云。
二、按犯罪事實應依證據認定之，無證據不得推定其犯罪事實，又不能證明被告犯罪
    者，應諭知無罪之判決，刑事訴訟法第一百五十四條、第三百零一條第一項分別
    定有明文。又告訴人之告訴，係以使被告受刑事訴追為目的，是其陳述是否與事
    實相符，仍應調查其他事實以資審認，始得為不利被告之認定。（最高法院五十
    二年台上字第一三○○號判例參照）。次按刑法第三百三十九條第一項詐欺罪之
    成立，以意圖為自己或第三人不法所有，以詐術使人將本人或第三人之物交付為
    要件，所謂以詐術使人交付，必須被詐欺人因其詐術而陷於錯誤，若其所用方法
    ，不能認為詐術，亦不致使人陷於錯誤，即不構成該罪。（最高法院四十六年台
    上字第二六○號判例參照）。至於債務人於債之關係成立後，如有未依債之本旨
    履行民事債務之情形，在一般社會經驗上可能之原因甚多，縱令是出於惡意不為
    履行，苟無足以證明其在債之關係發生時，自始即具有不法所有意圖之積極證據
    ，亦僅能令負民事之遲延給付責任，依刑事訴訟法第一百五十四條之規定，尚不
    得據此債信違反之客觀事態，而推定債務人原有詐欺之犯意。
三、本件自訴人丙○○指訴被告乙○○涉前揭詐欺取財之犯行，無非係以其提出被告
    所簽發之支票一紙為據。然訊據被告乙○○固坦承有簽發支票向自訴人調借現金
    之事實，惟堅決否認有何詐欺取財之犯行，辯稱：伊因做電子秤生意，所以持支
    票向自訴人借款二十萬元，伊去找自訴人時，自訴人已經搬走了，目前已還二萬
    元，還剩下十八萬元未還，但自訴人於伊借錢的一個月前，有標走伊的互助會，
    死會未繳，所以相互抵銷後差不多，伊並沒有詐欺之意思等語。經查，(一)被告乙○○於八十四年十月二十日簽發面額二十萬元之支票一紙向自訴人調借現金等情
    ，業據自訴人丙○○陳稱屬實，且為被告所不否認，並有上開支票一紙附卷可稽
    ，堪信被告確有向自訴人借貸之情事無訛，然而尚難僅憑被告簽發上開支票向自
    訴人借款，即遽認被告於借貸之初確有詐欺之犯行。(二)又自訴人於本院審理時陳
    述：八十四年初左右，透過甲○○與被告認識，是甲○○來跟伊說被告缺錢需調
    錢週轉，甲○○跟伊說借被告沒有問題，伊答應後甲○○就帶被告來跟伊借錢等
    語（見本院九十年六月二十六日審判筆錄），顯見並非係被告積極主動向自訴人
    佯稱借款，而是透過甲○○之介紹才向自訴人借款，是其借款之行為模式顯與一
    般詐欺之犯行係由行為人積極主動向被害人詐騙之方式有所不同，客觀上自難認
    被告有何施用詐術，而使自訴人因此陷於錯誤之行為。(三)又被告在本件借貸之後
    有返還二萬元，且於借貸後因無法按時還款，而請求自訴人延後清償乙節，亦據
    自訴人陳明在卷屬實，衡諸常情，被告果若自始即有詐騙之意，大可於達到目的
    取得借款後即置之不理，豈有事後再將借款返還予自訴人，並且請求自訴人延後
    清償之理，顯見被告尚非避不見面，亦無不法所有之詐欺意圖，至為灼然。(四)再
    參以債務人未依債務本旨履行給付者，依一般社會經驗而言，原因非一，其因不
    可歸責之事由無法給付，或因合法主張抗辯事由而拒絕給付，甚至債之關係成立
    後，始行惡意遲延給付，皆有可能，非必即出於自始無意給付之詐欺犯罪一端，
    尚難以單純債務不履行之狀態，即推定被告自始即有不法所有之意圖，且係施用
    詐術，逕認應以詐欺罪責相繩。(五)另被告雖稱自訴人曾標過伊召集之互助會，且
    死會之會款均未繳納，而主張相互抵銷等情，並提出互助會單一紙為證，然為自
    訴人加以否認未曾跟過被告召集之互助會，而被告復無法提出自訴人確實參加互
    助會之證據以供本院查證，自難僅憑一紙互助會單即認自訴人確有參與互助會之
    事實。(六)綜上所述，被告前開所辯自訴人曾參加伊所召集之互助會云云，雖乏證
    據證明為真實，然就現存之證據判斷，亦難認被告借貸之初有何不法所有之意圖
    及施用詐術之行為，本件應僅係單純之民事債務糾葛，被告所為與刑法第三百三
    十九條第一項詐欺取財罪之犯罪構成要件尚屬有間。此外，本院復查無其他積極
    證據足資認定被告有何自訴人所指之詐欺犯行，既不能證明被告犯罪，揆諸首揭
    規定及說明，依法應為被告無罪之諭知。
據上論斷，應依刑事訴訟法第三百四十三條、第三百零一條第一項，判決如主文。
中      華      民      國    九十      年      七      月    三十一    日
                                    臺灣高雄地方法院刑事第一庭
                                        法  官   陳玉聰
右正本證明與原本無異。
如不服本判決，應於判決送達後十日內，向本院提出上訴狀。
                                        書記官   鄭淑臻
中      華      民      國      九十    年      七      月     三十一   日


司法院資訊處製作；財團法人民間司法改革基金會備份。
